臺中高等行政法院判決　　　　　　　　　　　　　　九十年度訴字第一三二九號
　　　　　　　　　　　　　　　.
　　原　　　告　甲○○
　　訴訟代理人　丁○○
　　被　　　告　台中縣政府
　　代　表　人　乙○○
　　訴訟代理人　戊○○
　　　　　　　　丙○○
右當事人間因徵收補償事件，原告不服內政部中華民國九十年七月二十三日台九○內
訴字第九○○五○六七號訴願決定，提起行政訴訟。本院判決如左︰
　　主  文
原告之訴駁回。
訴訟費用由原告負擔。
　　事  實
壹、事實概要：
    被告機關為辦理中投公路－台中市○○○路延伸道路工程（霧峰鄉段），需用原
    告所有坐落台中縣霧峰鄉○○段三五一－二六地號土地，應有部分五分之一（以
    下簡稱系爭土地），經原告於民國（下同）八十五年六月二十七日出具「保留參
    加區段徵收權利先行提供土地同意書」，同意先行提供土地使用，並保留日後參
    加區段徵收配回土地之權利，被告機關並比照台灣省政府八十三年六月六日府地
    二字第一五三四九六號函訂頒之「台灣省公共建設用地徵收及地上物拆遷補償獎
    勵方案」規定，每公頃發給配合施工獎勵金一百二十萬元在案。茲原告以系爭土
    地業已先行提供無償使用，惟被告機關迄今仍未完成都市區徵收作業，
    原告既無法參加區段徵收配回土地，乃向被告機關請求改採一般徵收並以特別救
    濟方式補償其損失，經被告機關以八十九年六月五日府地權字第一五○九五○號
    函駁復其請。原告不服，提起訴願遭駁回，遂提起本件行政訴訟。
貳、兩造之陳述及爭點：
一、原告部分：
  (一)聲明：
    1.被告應即辦理土地一般徵收補償。
    2.被告應自民國八十五年五月廿四日起至給付之日止，每年依土地公告現值加四
      成總值之年利率百分之六，給付特別救濟補償金。
  (二)陳述：
　　1.台中縣霧峰鄉○○段三五一之二六土地，原告持分五分之一，數十年來均為農
　　　耕使用。系爭土地不在霧峰鄉五福地區擴大都市計畫地區內。
    2.八十五年間中投公路土地徵收，省住都局、縣政府、鄉公所等政府機關均派主
      管人員，於霧峰鄉社福館舉辦法定土地徵收作業說明會，由前縣長廖了以主持
      ，當時並公告沿線路地應徵收地號及公路工程施工圖說，有台灣省住宅及都市
      發展局編印之簡介為憑，該簡介第十七項：「參加本道路區段徵收何時可配回
      土地？依台中縣政府擬定之區段徵收工作進度管制表‧‧‧，霧峰鄉部分預定
      八十九年八月底前交地」，第十八項：「參加區段徵收，先行提供土地讓政府
      使用，在未配回土地前能否向政府申請土地先行使用期間之補償？中投公路建
      設有賴沿線地主之支持與促成，地主若誠意提供土地讓政府先行使用，該段未
      配回土地期間地主之損失，台中縣政府承諾將循特別救濟方式予以合理之補償
      」。原告係相信被告之保證條件，及因被告區段徵收期限為八十九年八月底，
      始出具土地使用同意書。
    3.依土地法第二○八、二一二條規定，中投公路用地（交通）不得以區段徵收辦
      理用地取得（除國防設備、公用事業用地外）。所謂得參與區段徵收，行政院
      及內政部各函內均未引用法條依據，顯已違法裁量。
　　4.八年都市計畫延宕，被告機關不盡義務，迄今已奉內政部營建署核示延至民國
      一百年再檢討，亦即確定不辦理區段徵收。
    5.據原告向各界索取之文件，得知被告已放棄區段徵收程序，向其上級函文內理
      由，如：「為維護政府威信及民眾權益，確應辦理補徵收作業」、「茲因土地
      所有權人以『已逾交地期限』」、「請以特案考量專案補助」‧‧‧等等。
    6.關於配地前之特別救濟，內政部早在七十七年二月十一日台（七七）內字第五
      七二八四○號函略以：「加發獎勵金（係配合工程施工）、救濟金‧‧‧應由
      需地機關自行斟酌財力狀況及實際情形發給」。
二、被告部分：
　(一)聲明：原告之訴駁回。
　(二)陳述：
    1.按「各級主管機關得就左列地區報經行政院核准後施行區段徵收：一、新設都
      市地區之全部或一部，實施開發建設者。二、就都市地區‧‧‧實施更新者。
      三、都市土地開發新社區者。四、農村社區為加強公共設施、‧‧‧實施更新
      或開發新社區者。」為平均地權條例第五十三條第一項所明定。又依行政院七
      十九年八月十日台內字第二三○八八號函示，凡都市計畫擴大、新訂或農業區
      、保護區變更為建築用地時，一律採區段徵收方式開發。據此，中投公路台中
      縣路權段大里市及霧峰鄉部分均因已納入該市鄉擴大都市計畫範圍，其中大里
      市部分已奉行政院核准辦理。另「擴大霧峰都市計畫（五福地區、草湖地區、
      乾溪地區）」之面積及範圍經台灣省政府八十四年八月二十八日府建四字第六
      四九二三號函核准在案，並經被告以八十四年九月二日府工都字第二一九六五
      七號函請霧峰鄉公所儘速依規定辦理公告禁建事宜，至於開發方式依行政院函
      示，都市計畫之擴大或更新及都市計畫區內農業區或保護區變更為住宅區原則
      上均應以區段徵收方式辦理。被告於辦理中投公路－台中市○○○路延伸道路
      工程（大里市鄉）用地係位於擴大都市區徵收範圍，為
      維護土地所有權人權益，故該工程用地被告研擬辦理擴大都市區徵收
      方式辦理，原告於八十五年間經霧峰鄉公所意願調查而由土地所有權人自行斟
      酌衡量決定採一般徵收或出具保留參加區段徵收權利先行提供土地同意書方式
      辦理，至未出具同意書之土地，則由被告分別於八十四年八十五年間依法辦理
      公告徵收（一般徵收），後因部分原出具保留參加區段徵收權利先行提供土地
      同意書之業主陸續提出改以一般徵收方式辦理之申請，為考量民眾權益及避免
      徒增日後作業困擾，故於八十六年間由霧峰鄉公所再辦理一次意願調查，改以
      一般徵收方式辦理之土地均已補辦徵收完竣，先予陳明。
    2.原告所有位於中投公路工程用地內坐落台中縣霧峰鄉○○段三五一之二六地號
      土地，經原告於八十五年六月二十七日出具「保留參加區段徵收權利先行提供
      土地同意書」，該同意書內載明：「‧‧‧一、立同意書人願將上開土地先行
      提供‧‧‧使用及維護。二、地上物部分，依照台中縣政府現行有關法令規定
      先行發放補償費處理，立同意書人均絕無異議。三、立同意書人於提供使用期
      間絕不辦理所有權移轉，‧‧‧。」據此，原告既同意先行提供土地使用，並
      保留日後參加區段徵收配回土地之權利，被告比照台灣省政府八十三年六月六
      日府地二字第一五三四九六號函訂頒之「台灣省公共建設用地徵收及地上物拆
      遷補償獎勵方案」規定，每公頃發給配合施工獎勵金一百二十萬元在案，至於
      原告訴求給付特別救濟金，依法無據，實無法給付。
　　3.為維護土地所有權人之權益，系爭土地確屬於正辦理之「擴大及變更霧峰都市
      計畫（第三次通盤檢討）案內」，依據該計畫書之規定指定以「區段徵收」方
      式開發；本計畫案已經被告都市計畫委員會審議通過，目前被告正彙整相關書
      、圖資料呈報內政部都市計畫委員會審議中，應俟內政部都市計畫委員會審議
      通過，並公告始完成法定程序。
    4.綜上所陳，原告既已出具「保留參加區段徵收權利先行提供土地同意書」在先
      ，後又未於二次徵詢意見時表示願意「改以一般徵收方式補償」，被告業依規
      定發給每公頃一百二十萬元之配合施工獎勵金在案，且前述變更霧峰都市計畫
      （第三次通盤檢討）案即將完成都市計畫之法定程序，並接續辦理區段徵收作
      業；原告訴求改採一般徵收並給付特別救濟金，顯無理由，請駁回原告之訴。
    理  由
一、原告起訴意旨略以：原告所有坐落台中縣霧峰鄉○○段三五一－二六地號土地，
    應有部分五分之一，因位於中投公路－台中市○○○路延伸道路工程（霧峰鄉段
    ），原告相信被告承諾系爭土地將辦理區段徵收，並於八十九年八月底前交地，
    始出具同意書。惟系爭土地不在霧峰鄉五福地區擴大都市計畫地區內，且內政部
    營建署已核示上開都市計畫延至民國一百年再檢討，確定不辦理區段徵收，又中
    投公路用地依法亦不得以區段徵收方式取得，被告就系爭土地自應辦理一般徵收
    補償，並依「中投公路簡介」發給原告特別救濟補償金等語。
二、經查原告所有坐落台中縣霧峰鄉○○段三五一－二六地號土地，應有部分五分之
    一，因位於中投公路－台中市○○○路延伸道路工程用地範圍內，原告於八十五
    年六月二十七日出具「中投公路－台中市○○○路延伸道路工程用地保留參加區
    段徵收權利先行提供土地同意書」，同意先行提供上開土地供台灣省政府住宅及
    都市發展局興建工程使用及維護等情，為兩造所不爭執並有系爭土地之土地登記
    簿謄本及上開同意書影本分附原處分卷及本院卷可稽。又被告所屬霧峰鄉公所為
    因應交通部中部第二高速公路計畫及被告大里溪沿岸治理計畫，乃申請中投公路
    （五權南路延伸段）列入擴大霧峰都市計畫（五福地區、草湖地區、乾溪地區）
    一案，經台灣省政府、內政部、行政院同意，並指示：「基於使用者負擔原則，
    應實施區段徵收或其他公平合理方式整體開發，．．．」，有內政部八十四年一
    月六日台內密昆營字第八四九九八○二號函及行政院八十四年一月十九日台八
    十四內字第○二三四○號函附卷可考。系爭土地既位於中投公路－台中市○○○
    路延伸道路工程用地範圍內，依據上開說明自係位於擴大霧峰都市計畫範圍內，
    原告主張系爭土地非在上開都市計畫範圍內乙節，自不足採。
三、按「各級主管機關得就左列地區報經行政院核准後施行區段徵收：一、新設都市
    地區之全部或一部，實施開發建設者。二、就都市地區‧‧‧實施更新者。三、
    都市土地開發新社區者。四、農村社區為加強公共設施、‧‧‧實施更新或開發
    新社區者。」平均地權條例第五十三條第一項定有明文。又依行政院七十九年八
    月十日台內字第二三○八八號函示，凡都市計畫擴大、新訂或農業區、保護區變
    更為建築用地時，一律採區段徵收方式開發。系爭土地所屬之擴大霧峰都市計畫
    ，亦經行政院核示應實施區段徵收或其他公平合理方式整體開發已如前述，而平
    均地權條例係為促進土地之合理使用並謀經濟發展之特別法，自應優先於土地法
    適用，況道路之設置為開發新都市所必要，都市○○○○道路非不得以區段徵收
    方式取得，而土地法第二○八、二一二條亦未規定交通用地之取得不得以區段徵
    收方式辦理，原告所謂中投公路用地不得以區段徵收方式取得，顯不足取。查霧
    峰鄉公所為「配合大里溪整治計畫申請擴大霧峰都市計畫（五福地區、草湖地區
    、乾溪地區）」之面積及範圍案，業經台灣省政府以八十四年八月二十八日府建
    四字第六四九二三號函核准在案，已據被告提出該函影本附卷可考。又上開「擴
    大及變更霧峰都市計畫（第三次通盤檢討）」尚待完成都市計畫法之法定程序，
    目前正由內政部都市計畫委員會審議中，尚未確定，故未能實施區段徵收作業等
    情，亦據被告陳明在卷，顯然被告並非故意不辦理區段徵收，原告所謂被告已放
    棄區段徵收乙節純屬臆測，非可採取。
四、按土地徵收之主管機關為內政部，土地徵收條例第十四條定有明文，被告並非有
    權徵收處分之機關，又徵收處分未確定前亦無從進行補償之程序，原告請求被告
    就系爭土地辦理一般徵收補償，自屬無據。況原告既已出具同意書，同意先行提
    供系爭土地供興築中投公路，並保留參加區段徵收之權利，則原告自應受其所為
    意思表示之拘束，俟區段徵收實施受配土地。至於該同意書末段記載：「立同意
    書人所提供土地，若因區段徵收計畫未奉核定致無法辦理時，土地同意政府依當
    時法令規定辦理徵收補償。」亦非謂原告有權請求徵收補償。原告請求被告辦理
    徵收補償乙節為無理由，應予駁回。
五、按區段徵收之補償準用一般徵收之規定，土地徵收條例第四十八條規定甚明，次
    按「徵收土地之地價補償，平均地權條例第十條已有明文規定，地上物改良物之
    查估補償，依土地法第二百四十一條規定，係屬縣市政府職權，‧‧‧；至有關
    加發獎勵金、轉業輔導金、救濟金等，並非法定補償範圍，應由各需地機關自行
    斟酌財力狀況及實際情形發給‧‧‧」，業經內政部七十七年二月二十一日台（
    七七）內字第五七二八四○號函釋在案，是獎勵金、救濟金等均非屬法定補償範
    圍，而係各需地機關另行給予之金錢補償甚明，自應由各需地機關自行斟酌其本
    身之財力狀況及實際情形發給。本件原告既已先行提供土地，而保留日後參加區
    段徵收配回土地之權利，被告亦已比照台灣省政府八十三年六月六日府地二字第
    一五三四九六號函訂頒之「台灣省公共建設用地徵收及地上物拆遷補償獎勵方案
    」規定，每公頃發給配合施工獎勵金一百二十萬元在案，原告對此亦不爭執，被
    告顯已斟酌其財力狀況及實際情形另行發給額外之補償無疑。至於中投公路簡介
    第十八點所記載：「中投公路建設有賴沿線地主之支持與促成，地主若誠意提供
    土地讓政府先行使用，該段未配回土地期間地主之損失，台中縣政府承諾將循特
    別救濟方式予以合理之補償。」所謂「循特別救濟方式予以合理之補償」，揆諸
    前揭說明亦非法定之補償範圍，被告既屬經費拮据，自與前揭財力狀況允許之情
    形不符，原告訴請被告再為給付「特別救濟金」，尚屬無據，應併予駁回。
據上論結，本件原告之訴為無理由，爰依行政訴訟法第一百九十五條第一項後段、第
九十八條第三項前段，判決如主文。
中　　華　　民　　國　　 九十一　　　年　　　 三　　　　月　  　一　　　日
                 臺 中 高 等 行 政 法 院   第 三 庭
                                審 判 長 法  官　王　茂　修
                                         法  官　莊　金　昌
                                         法  官　許　金　釵
右正本證明與原本無異。
如不服本判決，應於判決送達後二十日內向本院提出上訴書狀，其未表明上訴理由者
，應於提起上訴後二十日內向本院提出上訴理由書（須依對造人數附具繕本）；如於
本判決宣示或公告後送達前提起上訴者，應於判決送達後二十日內補提上訴理由書（
須附繕本）。未表明上訴理由者，逕以裁定駁回。
提起上訴應預繳送達用雙掛號郵票拾份（每份三十四元)。
中　　華　　民　　國　　 九十一　　　年　　　 三　　　　月　  　五　　　日
　　　　　　　　　　　　　　　　　　　　 法院書記官　李孟純
